臺灣臺北地方法院民事判決　九十年度重訴字第一七一二號
　　原　　　告　光正工業股份有限公司
　　法定代理人　甲○○
右當事人間請求回復原狀等事件，本院判決如左：
    主      文
原告之訴及其假執行之聲請均駁回。
訴訟費用由原告負擔。
    事      實
甲、原告方面：
壹、聲明：
一、被告應給付原告新台幣（下同）三百四十六萬五千元，及自民國八十九年十二月
    十五日起至清償日止按年息百分之五計算之利息。
二、被告應將如附表所示之支票一紙返還予原告。如無法返還時，被告應給付原告一
    百四十六萬五千八百元。
三、第一、二項聲明請准原告供擔保宣告假執行。
貳、陳述：
一、緣龍戰機械股份有限公司（下稱龍戰公司）於八十九年九月二十五日向原告承攬
    「高硫彰濱含有機質複合肥料廠建廠工程」有關「原料倉庫儲運系統所有輸送機
    除塵設備及其附屬儀控、電氣設備之規劃設計、製造、安裝、試車工程」（下稱
    系爭除塵設備工程），合約總價為三千三百萬元（未稅），經雙方簽訂工程承攬
    合約書（合約編號為C0000000-00，下稱十三號合約）。嗣於八十九年十一月二
    十二日龍戰公司另向原告承攬上述工程中有關「皮帶輸送機系統、螺旋輸送機系
    統、斗箕昇運機系統及篩選機／餵料器及自動卸料裝置設備製造、安裝、試車工
    程」（下稱系爭卸料設備工程），合約總價為一千三百九十六萬元（未稅），亦
    經雙方簽訂工程發包合約書（合約編號為C0000000-00，下稱十八號合約）。上
    開二合約之付款辦法均約定為第一期付百分之十，於合約簽訂後，提送簽約文件
    及同額保證本票後支付。原告於簽約後，其中十三號合約部分，原告已依約支付
    第一期款三百四十六萬五千元（含稅），由原告寄交八十九年十二月十五日期、
    票號ＮＡ0000000號之支票予龍戰公司，該支票已於八十九年十二月十五
    日兌現。另就十八號合約部分，原告於簽訂合約時即簽發發票日九十年三月三十
    一日、付款人華南商業銀行信維分行、面額一百四十六萬五千八百元、票號ＤＣ
    0000000號之支票（下稱系爭支票）交付予龍戰公司。
二、嗣因龍戰公司遲未履約，且龍戰公司於九十年二月二十七日將本案之半成品販賣
    予訴外人永明機械工業股份有限公司（下稱永明公司），益見龍戰公司無意履約
    。嗣經原告於九十年四月二十六日分別以存證信函通知龍戰公司履約，龍戰公司
    仍置之不理。原告乃分別於九十年五月十日、同年月二十八日通知龍戰公司解除
    上開十三、十八號合約。
三、本件系爭之十三號及十八號合約既經解除，龍戰公司自原告所受領之十三號合約
    之第一期款三百四十六萬五千元，自應附加自受領時即八十九年十二月十五日起
    之利息返還原告，爰依民法第二百五十九條第二款之規定請求被告返還如應受判
    決事項聲明第一項所載。另龍戰公司所受領之系爭支票，依民法第二百五十九條
    第一款規定亦應返還予原告。倘龍戰公司已將該支票轉讓予第三人致無法返還者
    ，依民法第二百十五條規定，龍戰公司自應依票面金額賠償原告，爰請求如聲明
    第二項所載。
四、對被告抗辯所為之陳述：
（一）系爭支票不屬龍戰公司所有並係應返還於原告者，原告自得不依破產程序訴請
      返還：
    １查破產法第一百十條係就一般取回權所為之規定，即第三人主張破產管理人支
      配下之財產，不屬於破產財團，而得請求排除其支配之權利，換言之，該財產
      本質上原非破產財團所屬財產，該第三人自得不依破產程序而予取回，可知取
      回權之行使得不依破產程序，在訴訟上或訴訟外，對破產管理人主張之。查兩
      造間系爭之第十三號、第十八號合約既均因龍戰公司遲未履約，並於九十年二
      月二十七日將本案之半成品販賣與永明公司，且無由永明公司繼續施作之記載
      ，益見龍戰公司無意履約，經原告催請龍戰公司履行，龍戰公司卻置之不理，
      原告乃依法解除，被告主張係轉予第三人繼續完成，與事實不符。
　　２又系爭合約既經原告於龍戰公司宣告破產前解除在案，則原告對系爭支票已無
      任何得合法持有之權利，自應將系爭支票交還原告，是系爭支票，於龍戰公司
      宣告破產時已不屬龍戰公司所有，即不屬於破產財團之範圍，依上開規定意旨
      ，原告自得不依破產程序行使權利，而以訴訟方式向破產管理人即被告提起給
      付之訴請求返還之，職故，原告就本件返還支票之訴訟亦具有權利保護要件，
      被告辯稱本件應依破產程序行使，且乏權利保護要件，自屬誤會。
（二）本件無民法第五百零五條第二項規定之適用：民法第五百零五條第二項規定，
      以工作係分部交付者，始有適用。本件系爭第十三號、第十八號合約，其報酬
      總價各為三千三百萬元、一千三百九十六萬元，係就工作之全部約定報酬，非
      屬就工作分部約定報酬。至系爭合約中付款辦法分期付款部分之記載，僅係兩
      造就報酬提前給付之約定，蓋定作人即原告原僅須於承攬人即龍戰公司工作完
      成時方有給付報酬之義務，惟如依約定龍戰公司須於完成工作後方得受領報酬
      ，則龍戰公司將有資金不足週轉之困難，故兩造乃有合約第六條之約定，使龍
      戰公司於施作系爭工程前即得分期受領第一期報酬，而得靈活運用資金，是上
      開報酬之約定，並非約定工作係分部交付，此參諸合約中之第六條第一款「第
      一期款百分之十：合約簽訂後，提送簽約文件及同額保證本票後支付」之約定
      即明，足見本件工作非分部交付並分部給付報酬，自無民法第五百零五條第二
      項規定之適用。
（三）本件原告仍有因被告無法返還系爭支票而有受損害之虞：系爭支票雖有「禁止
      背書轉讓」之記載，但執票人僅不能以背書之方式轉讓予第三人，惟因該支票
      乃成為一指名證券，執票人仍得依一般債權讓與之方式而為轉讓；再原告聲請
      對系爭支票為假處份，其效力僅及於被告，倘被告於原告聲請假處分之前即已
      交付予第三人，或違反法院禁止命令而將系爭支票交予善意第三人者，第三人
      仍得依一般債權向原告為請求，故原告仍有可能遭第三人請求給付之虞，是被
      告以系爭支票有禁止轉讓之記載，及原告已聲請法院假處分，主張原告無受損
      害之虞，不能請求損害賠償云云，亦非的論。
（四）依臺灣雲林地方法院函所檢送之龍戰公司應收票據明細表上確有系爭支票之記
      載，並將原告列於「債務人名冊」，故被告辯稱系爭支票已遺失等語顯不實在
      。又系爭支票現既仍由被告持有，即無給付不能之問題，且被告既將系爭支票
      列入其「應收票據明細表」上並將原告列於債務人名冊中，設若被告未將該支
      票返還予原告，則原告仍有被求償並因而受損害之虞。
參、證據：聲請函詢臺灣雲林地方法院關於龍戰公司所陳報之破產財產目錄是否包括
    系爭支票，並提出工程承攬合約書、工程發包合約書、付款簽收簿、支票存款對
    帳單、龍戰公司股東會議紀錄、存證信函及回執、臺灣高等法院九十年度上字第
    一一六六號民事判決、次控制室平面圖、臺灣雲林地方法院函、應收票據明細表
    、債務人名冊、最高法院九十一年度台上字第七○七號民事裁定等（均影本）為
    證。
乙、被告方面：
    被告未於最後言詞辯論期日到場，惟依其以前所提出之聲明及陳述略謂：
壹、聲明：
一、原告之訴駁回。
二、如受不利判決，願供擔保請准宣告免為假執行。
貳、陳述：
一、原告與龍戰公司間確係分別於八十九年九月二十五日、八十九年十一月二十二日
    簽訂系爭十三號合約及十八號合約。原告主張就十三號合約依約定付款辦法已給
    付被告第一期款金額計為三百四十六萬五千元，由原告寄交八十九年十二月十五
    日期、票號ＮＡ0000000號之支票予龍戰公司，該支票業已兌現；就十八
    號合約亦依約給付第一期款，由原告交付系爭支票予龍戰公司等情，被告就此部
    分並不爭執。
二、惟查：
（一）龍戰公司就系爭十三號合約及十八號合約有依付款進度履行部分合約，並非自
      始無意履行：按工作係分部交付，而報酬係就各部分定之者，應於每部分交付
      時，給付該部分之報酬，民法第五百零五條第二項定有明文。查龍戰公司於簽
      約後，即依付款辦法所定之工作進度履行合約，是其受領原告給付十三號合約
      第一期工程價款及十八號合約第一期工程價款，乃本於合約之約定，於法自屬
      有據。且參照上開法條意旨，工作係分部交付，而報酬係就各部分定之者，承
      攬人本就已履行之部分工作，享有該部分之報酬請求權，是龍戰公司受領前開
      工程價款自有正當權源。爾後，龍戰公司因經濟景氣低彌所致營運不良，乃將
      本件合約之半成品轉予合約之連帶保證人永明公司繼續完成，並非將半成品販
      賣予不相關之他人而無履行合約誠意，益見龍戰公司並非如原告所稱自始無意
      且完全未履行合約約定事項。
（二）退萬步言，縱認原告請求有實體法上之根據，然原告就系爭支票為保留與龍戰
      公司間之原因關係抗辯，是皆載明禁止背書轉讓；嗣後為保全權利更依法聲請
      假處分禁止龍戰公司就系爭支票提示付款而無兌現之虞，可知原告實際上並未
      支付系爭支票之票款而受有損害。再原告主張與龍戰公司間之合約已因解除而
      失其效力，伊再無給付工程款之義務，故毋庸負發票人之責任，並得以此原因
      關係對抗龍戰公司之後手，益證原告就系爭支票亦無受損害之虞，是原告請求
      被告應依系爭支票之票面金額賠償原告，就損害填補之法理原則，顯無理由，
      亦應駁回。
三、又系爭支票因龍戰公司進入破產程序，已不知去向，致現已給付不能。況原告主
    張之回復原狀請求權係成立於龍戰公司宣告破產之前，乃屬破產債權，依破產法
    第九十九條規定，非依破產程序不得行使，是原告提起本件給付之訴，核屬欠缺
    權利保護要件，應予駁回。
丙、本院依職權調閱最高法院九十年度臺上字第七○七號民事卷宗。
    理      由
甲、程序方面：
一、按當事人得以合意定第一審管轄法院。但以關於由一定法律關係而生之訴訟為限
    。前項合意，應以文書證之，民事訴訟法第二十四條定有明文。依兩造所簽訂之
    十三號、十八號合約第二十九條約定，原告與龍戰公司合意以本院為第一審管轄
    法院，是原告向本院提起本件回復原狀等訴訟，核與首揭規定，尚無不合，本院
    就本件回復原狀等訴訟自有管轄權，合先敘明。
二、次按當事人受破產之宣告者，關於破產財團之訴訟程序，在依破產法有承受訴訟
    人或破產程序終結以前當然停止；前條所定之承受訴訟人，於得為承受時，應即
    為承受之聲明。他造當事人，亦得聲明承受訴訟，民事訴訟法第一百七十四條、
    第一百七十五條定有明文。查本件原告係於九十年七月十日依解除契約之法律關
    係起訴請求龍戰公司返還其所受領之款項及支票，嗣龍戰公司於九十年七月二十
    五日經臺灣雲林地方法院宣告破產，有臺灣雲林地方法院九十年度破字第二號裁
    定附卷可稽。茲由原告於九十年十一月八日依民事訴訟法第一百七十五條第二項
    規定聲明由龍戰公司之破產管理人朱元宏承受訴訟，應予准許。
三、本件被告未於最後言詞辯論期日到場，核無民事訴訟法第三百八十六條各款所列
    情形，應依原告之聲請，由其一造辯論而為判決。
乙、實體方面：
一、本件原告主張龍戰公司於八十九年九月二十五日向原告承攬系爭除塵設備工程，
    約定總價為三千三百萬元；於八十九年十一月二十二日另承攬系爭卸料設備工程
    ，約定總價為一千三百九十六萬元。上開二工程其付款辦法均約定第一期付百分
    之十，於合約簽訂後，提送簽約文件及同額保證本票後支付，並經雙方分別簽訂
    十三號及十八號合約。雙方於簽約後，其中十三號合約部分，原告已於八十九年
    十二月十五日依約支付三百四十六萬五千元；另原告簽發系爭支票交付予龍戰公
    司作為第十八號合約之第一期款。嗣因龍戰公司遲未履約，並將本案之半成品販
    賣予他人，經原告催告龍戰公司履約，仍置之不理，原告乃解除系爭十三號及十
    八號合約，爰依民法第二百五十九條第一、二款規定請求被告返還如訴之聲明所
    載內容等語。
二、被告則以：龍戰公司就系爭十三號及十八號合約有依付款進度履行部分合約，故
    龍戰公司受領系爭價款及支票，乃本於合約之約定，於法有據。且系爭工程之工
    作係分部交付，而報酬係就各部分定之，龍戰公司本就已履行之部分工作，享有
    該部分之報酬請求權，是其受領第一期、第二期工程價款自有正當權源。又縱認
    原告請求有實體法上之依據，然系爭支票有禁止背書轉讓之記載，且經原告聲請
    假處分禁止提示付款，是原告並無任何損害，準此，原告請求被告依票面金額賠
    償，亦屬無據。另本件系爭支票因龍戰公司進入破產程序，已不知去向，致現已
    給付不能。況原告主張之回復原狀請求權係成立於龍戰公司宣告破產之前，乃屬
    破產債權，依破產法第九十九條規定，非依破產程序不得行使，是原告提起本件
    給付之訴，核屬欠缺權利保護要件，應予駁回等語置辯。
三、本件原告主張龍戰公司向原告承攬系爭除塵設備工程及卸料設備工程，約定總價
    分別為三千三百萬元及一千三百九十六萬元，其付款辦法均約定第一期付百分之
    十，於合約簽訂後，提送簽約文件及同額保證本票後支付，經雙方分別簽訂十三
    號合約及十八號合約。簽約後，其中十三號合約部分，原告已於八十九年十二月
    十五日支付第一期款三百四十六萬五千元，並簽發如系爭支票交付予龍戰公司作
    為第十八號合約第一期款等情，為兩造所不爭執，且有原告所提出之工程承攬合
    約書、工程發包合約書、付款簽收簿、支票存款對帳單、龍戰公司股東會議紀錄
    等為證，自足信為實在。
四、按當事人主張有利於己之事實者，就其事實有舉證之責任，民事訴訟法第二百七
    十七條前段定有明文。本件原告另主張因龍戰公司遲未履約，並將本案之半成品
    販賣予永明公司，經原告催告後，龍戰公司仍置之不理，原告乃分別於九十年五
    月十日、同年月二十八日通知龍戰公司解除系爭十三、十八號合約等節，並提出
    存證信函及回執為證。被告則辯稱：龍戰公司就系爭十三號合約及十八號合約有
    依付款進度履行部分合約，依民法第五百零五條第二項規定，龍戰公司受領原告
    給付十三號合約第一期、第二期工程價款及十八號合約第一期工程價款，乃本於
    合約之約定，於法自屬有據等語。然按工作係分部交付，而報酬係就各部分定之
    者，應於每部分交付時，給付該部分之報酬，民法第五百零五條第二項定有明文
    。惟查，本件系爭第十三號、第十八號合約，其報酬總價各為三千三百萬元、一
    千三百九十六萬，係就工作之全部約定報酬，非屬就工作分部約定報酬。至系爭
    合約中關於付款辦法之記載，僅係兩造就報酬為分期給付之約定，尚非約定工作
    係分部交付，此參諸合約第六條第一款「第一期款百分之十：合約簽訂後，提送
    簽約文件及同額保證本票後支付」之約定，龍戰公司尚未為任何給付即得受領第
    一期款項即明，足見本件工作非分部交付並分部給付報酬，自無民法第五百零五
    條第二項規定之適用。而被告復未就龍戰公司簽約後已依債之本旨提出給付之事
    實舉證以實其說，揆諸前開說明，被告以前開情詞置辯，即難足採。是以，本件
    原告主張系爭第十三、十八號合約業經其依法解除，即屬有據。
五、次按契約解除時，當事人雙方負回復原狀之義務，由他方所受領之給付物，應返
    還之。受領之給付為金錢者，應附加自受領時起之利息償還之，民法第二百五十
    九條第一款、第二款定有明文。又出賣人解除已經履行之買賣契約，該買賣標的
    物（機器），倘現由第三人占有，買受人不過負向第三人取回該物返還於出賣人
    之義務（民法第二百五十九條第一款），非謂買賣契約一經解除，該物即當然復
    歸於出賣人所有，出賣人自不得本於所有權，向第三人主張權利，最高法院六十
    二年台上字第一○四五號判例足資參照。經查，如前所述，系爭十三及十八號合
    約已經解除，而原告就十三號合約部分已於八十九年十二月十五日支付第一期款
    三百四十六萬五千元，另就十八號合約部分亦交付系爭支票予龍戰公司以支付第
    一期款。則上開十三及十八號合約既均解除，是龍戰公司自有返還其所受領之款
    項三百四十六萬五千元及自受領時即八十九年十二月十五日起之利息暨系爭支票
    的義務。惟依前開說明，無論係原告交付之三百四十六萬五千元工程款或系爭支
    票，其等之所有權或持有之權利於原告交付時已歸屬於龍戰公司，嗣雖經原告解
    除十三、十八號合約在案，然原告因契約解除後所取得者僅為民法第二百五十九
    條規定之回復原狀請求權，而上開請求權係分別於原告解除契約後即九十年五月
    十一日、同年月二十九日方成立。易言之，原告之回復原狀請求權成立於龍戰公
    司宣告破產之前，乃屬破產債權，而該等債權尚與破產法第一百十條規定之取回
    權，係指所有權或與所有權相同地位之權利，如未經移轉登記之船舶所有權或其
    他無體財產權等有間。因之，原告主張其所交付之系爭支票，龍戰公司已無合法
    持有之權利，依破產法第一百十條規定，自得不依破產程序而予取回等語，洵無
    足採。
六、再按破產債權非依破產程序，不得行使，破產法第九十九條定有明文。是破產債
    權之範圍，如何申報，何時依何種方法、順序及比例就破產財團之財產而為分配
    ，悉依破產法規定之程序為之，俾各破產債權人獲得平等之清償，以實現債務人
    之財產為全體債權人債權總擔保之原則，該破產債權人應祇可依破產程序行使其
    債權以受清償，殊無再另以訴訟方法或其他非訟程序行使其權利之餘地。查，本
    件原告主張之回復原狀請求權屬破產債權，已如前述，依前揭說明，破產債權非
    依破產程序不得行使，是原告提起本件給付之訴，核屬欠缺權利保護要件，不應
    准許。又原告之訴既經駁回，其假執行之聲請亦失所附麗，一併駁回之。
七、因本案事證已臻明確，兩造其餘主張陳述及所提之證據，均毋庸再予審酌，附此
    敘明。
八、結論：
    本件原告之訴為無理由，依民事訴訟法第三百八十五條第一項前段、第七十八條
    ，判決如主文。
中　　　華　　　民　　　國　　九十一　　年　　　九　　　月　　 三十 　　日
                                            民事第五庭法      官　林秀圓
右為正本係照原本作成
如對本判決上訴，須於判決送達後廿日內向本院提出上訴狀
中　　　華　　　民　　　國　　九十一　　年　　　九　　　月　　　三十　　日
　　　　　　　　　　　　　　　　　　　　　　　　　　　法院書記官　林蓮女
